---
title: "06- Modelos log-lineales"
author: "Teresa Ortiz"
output: html_document
---

```{r, echo=FALSE}
source("../../computo/codigo/tema_ggplot.R")
options(digits = 2)
```

Veremos un ejemplo con los datos de Rienis (incluídos en gRim):

_Data collected at the beginning of a 15 year follow-up study of probable risk
factors for coronary thrombosis. Data are from all men employed in a car 
factory._

Variables:  
_A table with 6 discrete variables. A: smoking, B: strenous mental work, D:
strenuous physical work, E: systolic blood pressure, F: ratio of lipoproteins, 
G: Family anamnesis of coronary heart disease._

```{r, warning=FALSE, message=FALSE}
library(gRim)
library(dplyr)
library(Rgraphviz)
data(reinis)
reinis_df <- data.frame(reinis)
head(reinis_df)
```

Comenzamos con modelo de independencia:

```{r, fig.height=3.5,fig.width=4.5}
m_init <- dmod(~.^1 , data = reinis)
plot(m_init)
```

¿Cómo vemos que este modelo no es apropiado? Obtenemos la conjunta no 
normalizada, que está en terminos de frecuencias ajustadas.

```{r, fig.height=4.5, fig.width=4.6}
m_init$fit$fit
ajuste_1 <- data.frame(m_init$fit$fit)
ajuste_1$Freq_ajustada <- ajuste_1$Freq
ajuste_1$Freq <- NULL
dat_1 <- left_join(reinis_df, ajuste_1)
```

Podemos calcular residuales de la siguiente forma: 

```{r}
residuales <- (dat_1$Freq - dat_1$Freq_ajustada)/sqrt(dat_1$Freq_ajustada)
```

estos deben tener una distribución aproximada normal estándar pues el número de
observaciones esperado en una celda de probabilidad p es Np, y su varianza es 
Np(1-p). Cuando p es chica, valor esperado y varianza son aproximadamente 
iguales. Cuando N es grande, adicionalmente, los conteos se distribuyen 
aproximadamente poisson con media grande, que se puede aproximar con una normal 
con media Freq\_ajusta y desviación estándar raíz de Freq\_ajustada.

```{r, fig.height=4.5, fig.width=4.6}
plot(residuales)
qqnorm(residuales)
abline(a = 0, b = 1)
```

Y vemos que los residuales tienen dispersión demasiado grande. Usamos aic para
ajustar un segundo modelo:

```{r}
m_reinis <- stepwise(m_init, criterion = 'aic', details = T, 
                     direction = 'forward', type='unrestricted')
plot(m_reinis)
```

```{r, fig.height=4.5, fig.width=4.6}
ajuste_1 <- data.frame(m_reinis$fit$fit)
ajuste_1$Freq_ajustada <- ajuste_1$Freq
ajuste_1$Freq <- NULL
dat_1 <- left_join(reinis_df, ajuste_1)
residuales <- (dat_1$Freq - dat_1$Freq_ajustada)/sqrt(dat_1$Freq_ajustada)
qqnorm(residuales)
abline(a=0,b=1)
```

en este caso el ajuste es razonable.

También podemos checar cómo se desvían los observados de los ajustados
dependiendo de las variables. Podemos empezar calculando algunas marginales.

Por ejemplo:

```{r}
library(tidyr)
library(ggplot2)

dat_2 <- dat_1 %>%
  group_by(smoke, mental, phys, systol) %>%
  summarise(
    Freq = sum(Freq),
    Freq_ajustada = sum(Freq_ajustada)
    ) %>%
  gather(tipo, valor, Freq, Freq_ajustada)

ggplot(dat_2, aes(x = smoke, y = valor/sum(reinis), colour = tipo)) + 
  facet_grid(mental + phys ~ systol) + 
  geom_point() +
  labs(y = "p")
```

Veamos que ocurre si penalizamos más, esto se hace para encontrar modelos más
simples con las relaciones más fuertes

```{r}
m_reinis <- stepwise(m_init, criterion = 'aic', k = 15, details = T,  
                     direction = 'forward', type = 'unrestricted')
plot(m_reinis)
m_reinis
```

Arriba podemos leer al AIC y BIC, adicionalmente realizamos gráficas de 
residuales:

```{r, fig.height=4.5, fig.width=4.6}
ajuste_1 <- data.frame(m_reinis$fit$fit)
ajuste_1$Freq_ajustada <- ajuste_1$Freq
ajuste_1$Freq <- NULL
dat_1 <- left_join(reinis_df, ajuste_1)
residuales <- (dat_1$Freq - dat_1$Freq_ajustada)/sqrt(dat_1$Freq_ajustada)
qqnorm(residuales)
abline(a = 0, b = 1)
```

El ajuste todavía es razonable. Qué pasa si checamos algunas marginales:

```{r}
dat_2 <- dat_1 %>%
  group_by(smoke, mental, protein, systol) %>%
  summarise(
    Freq = sum(Freq),
    Freq_ajustada = sum(Freq_ajustada)
    ) %>%
  gather(tipo, valor, Freq, Freq_ajustada)

ggplot(dat_2, aes(x = smoke, y = valor/sum(reinis), colour = tipo)) + 
  facet_grid(mental + protein ~ systol) + 
  geom_point() +
  labs(y = "p")
```

Podemos checar el cruce de family con mental

```{r}
# modelo
prop.table(apply(m_reinis$fit$fit, c('family','mental'), sum),1)
#datos
prop.table(apply(reinis, c('family','mental'), sum), 1)
```

Es una diferencia relativamente chica, el error muestral es
```{r}
apply(reinis, c('family'), sum) 

2 * sqrt(0.52 * (1 - 0.52) / 260)
```

así que es marginalmente consistente con los datos

¿Qué pasa si penalizamos más fuerte?

```{r, fig.height=4.5, fig.width=4.6}
m_reinis_x <- stepwise(m_init, criterion = 'aic', k = 25, details = T, 
                       direction = 'forward', type = 'unrestricted')
plot(m_reinis_x)

m_reinis_x
ajuste_x <- data.frame(m_reinis_x$fit$fit)
ajuste_x$Freq_ajustada <- ajuste_x$Freq
ajuste_x$Freq <- NULL
dat_x <- left_join(reinis_df, ajuste_x)

```
```{r, fig.height=4.5, fig.width=4.6}
residuales <- (dat_x$Freq - dat_x$Freq_ajustada) / sqrt(dat_x$Freq_ajustada)
qqnorm(residuales)
abline(a = 0, b = 1)
```

Notamos evidencia clara de desajuste.

```{r, eval = TRUE}
dat_2x <- dat_x %>%
  group_by(smoke, mental, protein, systol) %>%
  summarise(
    Freq = sum(Freq),
    Freq_ajustada = sum(Freq_ajustada)
    ) %>%
  gather(tipo, valor, Freq, Freq_ajustada)

ggplot(dat_2x, aes(x = smoke, y = valor/sum(reinis), colour = tipo)) + 
  facet_grid(mental + protein ~ systol) + 
  geom_point() +
  labs(y = "p")
```

Podemos calcular intervalos para los datos para entender mejor si el modelo es
consistente con los datos.

```{r, eval = TRUE}

dat_2x_p <- dat_2x %>%
  group_by(tipo) %>%    # agrupar por frecuencia de datos o ajustada
  mutate(Prop = valor / sum(valor)) %>%   # calcula proporción
  select(-valor) %>% # eliminar columna de frecuencias
  spread(tipo, Prop) %>% # separar en dos columnas las p's
  mutate(ee = sqrt(Freq * (1 - Freq) / sum(reinis)))  # calcular error estándar
  
ggplot(dat_2x_p, aes(x = smoke, y = Freq, ymin = Freq - 2 * ee, 
  ymax = Freq + 2 * ee)) +
  geom_linerange() +
  facet_grid(mental + protein ~ systol) +
  geom_point() +
  geom_point(aes(y = Freq_ajustada), colour = 'red') 

```

Ahora podemos examinar el modelo anterior para entender distintos aspectos de 
los datos, usando como guía la representación gráfica.

```{r}
m_reinis <- stepwise(m_init, criterion='aic', k=15,
  details=T,  direction='forward', type='unrestricted')
plot(m_reinis)
ajuste_1 <- (m_reinis$fit$fit)
```

Podemos hacer análisis condicional para una variable en términos de todos sus
vecinos: las demas son condicionalmente independientes. Por ejemplo veamos 
condicional de systol dado smoke y protein 

```{r, fig.width=4.6, fig.height=4}
tab_1 <- apply(ajuste_1, c('protein', 'systol', 'smoke'), sum)
tab_1p <- data.frame(as.table(prop.table(tab_1, margin = c(1, 3))))
tab_1p_sub <- filter(tab_1p, systol=='y')

ggplot(tab_1p_sub, aes(x = protein, y = Freq, colour = smoke, group = smoke)) +
  geom_point(size = 4) + 
  geom_line() + 
  ylab('Prob systol=y') 
```


