---
title: "Datos univariados y su distribución"
author: "Felipe González"
output:
  html_document:
    css: ../estilos/cajas.css
    theme: spacelab
---

```{r setup, include = FALSE}
knitr::opts_chunk$set(comment=NA, fig.align="center")
options(digits = 4)
source("../codigo/tema_ggplot.R")
```

### Gráficas qq-normales
En las secciones anteriores hemos usado gráficas de cuantiles para graficar 
cuantiles de un conjunto de datos, cuantiles teóricos dada una función de 
distribución, y gráficas que comparan los cuantiles de dos conjuntos de datos.
También es posible hacer gráficas de conjuntos de datos contra cuantiles 
teóricos de una distribución, de manera que podamos visualizar el grado de 
concordancia entre estas dos.

La más popular de estas gráficas son las *cuantil-cuantil normales* 
(*q-q normales*). Una manera de hacer estas gráficas para el conjunto de datos
$x_1,...,x_n$ es calcular:

$$\bar{x}=\frac{1}{n}\sum_{i=1}^n x_i, s=\sqrt{\frac{1}{n-1}\sum_{i=1}^n(x_i-\mu)^2}$$

y calcular los cuantiles $q_{\bar{x},s}(f)$ de la distribución 
$Normal(\bar{x},s)$. Entonces calculamos $q_{\bar{x},s}(f)$ donde 
$f_1,f_2,...,f_n$ son los cuantiles de los datos y graficamos 
$(x_{i},q_{\bar{x},s}(f_i))$. Si los puntos no se desvían mucho de la recta 
$x=y$, entonces el conjunto de datos se distribuye, aproximadamente, de manera
normal. Las desviaciones de la recta se interpretan como arriba hicimos 
con la gráfica cuantil cuantil.

Cuando queremos evaluar si la forma de la distribución de los datos es cercana 
a la normal, no es necesario calcular $\bar{x}$ y $s$, pues para cualquier $\mu$
y $\sigma$ tenemos que:

$$q_{\mu, \sigma}(f) = \sigma q_{0,1}(f)+\mu,$$

lo que implica que si graficamos los cuantiles $q_{0,1}(f_i)$ contra los del 
conjunto de datos, los datos se distribuyen aproximadamente normal cuando 
están dispuestos cerca de una recta.

**Construcción de una gráfica normal de cuantiles.** Si los datos ordenados 
están dados por $x_{1},x_{2},...,x_{n}$, con valores $f$ correspondientes 
$f_1,f_2,...,f_n$, entonces graficamos los puntos $(q_{0,1},x_{i})$.

#### Ejemplo: cantantes
En estas gráficas podemos ver:

1. Cada conjunto de datos es razonablemente bien aproximado por una distribución
normal. Muchas de las desviaciones que observamos se deben a redondeo.

2. Aunque las medianas varían de grupo a grupo, las pendientes no varían mucho, 
esto quiere decir que las dispersiones (por ejemplo, desviaciones estándar) son
similares a lo largo de todos los grupos.

3. La variación en la dispersión de cada conjunto de datos no está asociado 
a la mediana de cada uno.

```{r, fig.height=4}
library(ggplot2)
library(lattice)
library(dplyr)
# calculamos la estatura en centímetros
singer$estatura.m <- singer$height * 2.54

# calculamos el valor f dentro de cada grupo
singer_ord <- arrange(group_by(singer, voice.part), estatura.m)
singer_cuant <- mutate(singer_ord, 
  n = n(), 
  valor.f = (1:n[1] - 0.5)/n[1],
  q.norm = qnorm(valor.f)
  )

ggplot(singer_cuant, aes(x = q.norm, y = estatura.m)) +
  geom_point() +
  facet_wrap(~voice.part, nrow = 2) +
  geom_smooth(method = "lm", se = FALSE)
  
```

Esto sugiere una manera eficiente de describir los datos: en primer lugar, 
hemos detectado que hay cierta variación *espuria* (que seguramente no se 
repetiría si consideráramos otra muestra de cantantes, y si tuviéramos 
mediciones no redondeadas de las estaturas): el efecto del redondeo, y cierta 
variación no reproducible asociada con el hecho de que sólo estamos considerando
una muestra de cantantes. No hay mucho que aprender de estos aspectos de los 
datos. En segundo lugar, hemos detectado patrones de variación que aparentan
ser mucho más estables, como: 1) la distribución aproximadamente normal de las
estaturas dentro de cada grupo, 2) La diferencia en la media de las 
distribuciones y 3) la similitud de la dispersión de cada grupo.

Proponemos una estructura para realizar una buena descripción final (concisa y 
que captura los aspectos más importantes) de los datos:

1. Podemos usar las medias para resumir el valor central de cada grupo de datos 
(no encontramos muchos valores atípicos ni asimetría importante). En nuestro 
caso obtenemos (redondeando a enteros):

```{r}
summarise(singer_ord, media = round(mean(estatura.m)))
```

2. Podemos usar la desviación estándar para resumir la dispersión en cada grupo
(también por la simetría aproximada y el hecho de que no hay valores faltantes).

```{r}
summarise(singer_ord, media = round(sd(estatura.m)))
```

Más aún como las desviaciones estándar son muy similares, podemos resumir esta
variación con un sólo número: *a partir de la media, en cada grupo, la estatura
de los cantantes varía según una distribución normal con media cero y 
desviación estándar fija (que no depende del grupo) alrededor de 6.5
centímetros.

3. Los datos dentro de cada grupo tienen forma aproximadamente normal.

4. Finalmente, podemos señalar la existencia de dos datos potencialmente 
atípicos (en Tenor 2 y quizá Alto 1), y el hecho de que estos datos presentan
evidencia fuerte de redondeo.

Este es nuestro primer ejemplo completo de análisis exploratorio, hemos:

* descubierto patrones y regularidades interesantes,

* logrado una descripción clara y concisa de los aspectos importantes, 

* y además nos hemos puesto en una buena posición para hacer inferencia más 
adelante.

La idea es dar énfasis a las cosas más importantes, añadir algunos aspectos 
relevantes pero menos importantes (como el redondeo), e ignorar variación a 
escalas más chicas y aspectos que no tienen importancia (como que un cantante
particular mide 1.83, etc).

Nótese que un punto importante de nuestra descripción fue utilizar la 
distribución normal para condensar nuestros hallazgos.

<div class="caja">
**La aproximación normal.** Cuando las distribuciones que nos interesan pueden
aproximarse bien con la distribución normal, tenemos los siguientes aspectos
positivos:

* La pregunta de si las distintas distribuciones son versiones desplazadas unas
de las otras se convierte simplemente en preguntar si las desviaciones estándar
son iguales o no. Esto lo podemos leer en la pendiente de las gráficas qq 
normales.

* Los métodos de ajuste e inferencia probabilística son simples y bien 
conocidos. Los estimadores $\bar{x}$ y $s$ son buenos estimadores de tendencia
central y dispersión.

* La descripción de los datos es parsimoniosa, y sólo utiliza la media de cada
grupo y un parámetro de dispersión (si las desviaciones estándar son iguales).
Estos son suficientes para describir los aspectos importantes de los datos (en 
lugar de tener que considerar siempre el histograma completo de cada grupo).

* Es fácil calcular rangos aproximados de 95% y 68%.
</div>

## Ajustes y Residuales
En esta parte describimos una manera de entender lo que hicimos en la sección 
anterior.

Retomando el ejemplo de los cantantes, si $y_{pi}$ es la i-ésima  estatura 
medida en el grupo (tesitura) $p$, entonces la estatura se descompone en dos 
partes: 
$$y_{pi}=\bar{y}_p+\hat{\epsilon}_{pi},$$

donde $\bar{y}_p$ es la estatura media dentro del grupo $p$.

Los residuales $\hat{\epsilon}_{pi}$ son las desviaciones de cada estatura con 
respecto a la media de su grupo:

$$\hat{\epsilon}_{pi}= y_{pi}-\bar{y}_p$$

que podemos escribir de manera simple como:

<div class="caja">
<center> Valor observado = Valor ajustado + Residual </center>
</div>

1. Los valores ajustados (las medias en este caso) **explican la variación en 
las estaturas que se puede atribuir a la tesitura de los cantantes**. Esta es
variación entre grupos.

2. Los residuales **representan la variación de las estaturas dentro de cada 
tesitura,** que queda una vez que hemos quitado el desplazamiento de las 
medias a lo largo de las tesituras. Esta es variación **dentro de grupos.**

Podemos graficar las medias:

```{r, fig.height=3.5, fig.width=4.2}
singer_ajuste <- mutate(singer_ord, 
  media = mean(estatura.m), 
  residual = estatura.m - media, 
  mediana = median(estatura.m),
  mediana_residual = median(residual))

ggplot(singer_ajuste, aes(x = voice.part, y = media)) +
  geom_point()
```

También podemos graficar los residuales dentro de cada tesitura. Primero 
calculamos las medias y a cada estatura le restamos la media del grupo que le
corresponde.

```{r, fig.height=3.5, fig.width=4.2}
ggplot(singer_ajuste, aes(x = voice.part, y = residual)) +
  geom_boxplot() +
  geom_jitter(position = position_jitter(height = 1, width = 0.2), alpha = 0.5 )
```

Que contrastamos con la gráfica correspondiente para las estaturas:

```{r, fig.height=3.5, fig.width=4.2}
ggplot(singer, aes(x = voice.part, y = estatura.m)) +
  geom_boxplot() +
  geom_jitter(position = position_jitter(height = 1, width = 0.2), alpha = 0.5 )
```

Con este tipo de análisis buscamos ir separando y entendiendo distintos aspectos
o fuentes de variación en los datos. Primero reconocemos que las medias cambian 
de grupo a grupo. Entonces restamos las medias para *quitar* este efecto de los
grupos. Hacemos esto para entonces estudiar con más facilidad la *variación que
queda* después de quitar la fuente de variación que ya entendimos (unos grupos
son más altos que otros).

#### Ejemplo:propinas
Consideremos el ejemplo de las propinas, nos interesa la pregunta: ¿Hombres y 
mujeres dan propina de manera distinta?

Comencemos con una gráfica de caja y brazos:

```{r, fig.height=3.3, fig.width=3.5}
library(reshape2)
tips$prop <- tips$tip/tips$total_bill 
ggplot(tips, aes(x = sex, y = prop)) +
    geom_boxplot(outlier.size = 0) + 
  geom_jitter(alpha = 0.5)
```

Donde vemos, en primer lugar, que hay varias proporciones grandes que ocurren 
para hombres y mujeres. Estas distribuciones no son simétricas sino que están
sesgadas a la derecha.

Las medianas, son similares y ambas ligeramente mayores a 15%.

```{r}
summarise(group_by(tips, sex), 
  mediana_prop = median(prop)
  )
```

Calculamos los residuales tomando a la mediana como valor ajustado en cada
grupo:

```{r, fig.height=3.3, fig.width=3.5}
tips_ajuste <- mutate(group_by(tips, sex), 
  mediana_prop = median(prop),
  residual = prop - mediana_prop
  )
tips_ajuste

ggplot(tips_ajuste, aes(x = sex, y = residual)) + 
  geom_boxplot()
```

Y ahora comparamos las distribuciones con un qq-plot:

```{r, fig.height=3.3, fig.width=3.5}
hombres <- tips_ajuste$residual[tips_ajuste$sex == 'Male'] 
mujeres <- tips_ajuste$residual[tips_ajuste$sex == 'Female'] 

qq_sex <- qqplot(hombres, mujeres, plot.it = FALSE)
ggplot(as.data.frame(qq_sex), aes(x, y)) + 
  geom_point() +
  geom_abline(intercept=0, slope = 1)
```

Notamos que estas distribuciones no son muy distintas, excepto por el atípico 
que observamos en hombres.

Por otra parte, en este ejemplo no es razonable usar el modelo normal para
describir los residuales:

```{r, fig.height=3.3, fig.width=5}
ggplot(tips_ajuste, aes(sample = prop)) + 
  stat_qq() + 
  facet_wrap(~sex)
# qq-plots normales en R base:
# qqnorm(mujeres)
# qqline(mujeres)
```

Una alternativa es usar cuantiles:

```{r}
summarise(group_by(tips, sex), 
  cuarto_inf = round(quantile(prop, 0.25), 2),
  mediana = round(median(prop), 2), 
  cuarto_sup = round(quantile(prop, 0.75), 2)
  )
```

Y podemos describir los datos como sigue:

* La mediana de la propina es un superior a 15 por ciento. Esto no depende del
genero del que da la propina.

* En raras ocasiones, los clientes dejan propinas grandes (en proporción): mayor
a 25% solo ocurre alrededor de un 4% de ocasiones, y hay un atípico de 70% 
(hombre).

* El 50% de las propinas típicas varía entre 13 y 19%, es decir, entre -2 y +4
puntos porcentuales a partir de 15%. La distribución es asimétrica (hay sesgo 
hacia arriba, lo cual hace emocionante recibir propinas!).

¿Por qué no logramos una descripción tan simple como la de los cantantes?