---
title: "Datos bivariados"
author: "Felipe González"
output:
  html_document:
    css: ../estilos/cajas.css
    theme: spacelab
---

```{r setup, include = FALSE}
knitr::opts_chunk$set(comment=NA, fig.align="center")
#options(digits = 4)
source("../codigo/tema_ggplot.R")
```

En la clase anterior discutimos un algoritmo loess para suavizar, sin embargo, 
la versión que estudiamos no es resistente. En esta sección describiremos una
manera de hacerlo resistente.

### Loess robusto

La técnica de loess robusto es iterativa (como muchos otros métodos 
exploratorios). Comenzamos definiendo la función *bicuadrado*:

$$
\begin{equation}
  B(u)=\begin{cases}
    (1-|u|^2)^2, & \text{para $|u| < 1$}.\\
    0, & \text{en otro caso}.
  \end{cases}
\end{equation}
$$

y definimos $s$ como la mediana de los valores absolutos de los residuales 
$|\epsilon_i|$. A $s$ se le conoce como *desviación mediana absoluta*, y es una
medida de la dispersión de los residuales. 

Entonces, el ajuste loess $(\alpha, \lambda)$ resistente con el bicuadrado 
consiste en:

1. Ajustar con los parámetros una curva loess (como en el caso de loess no 
robusto).

2. Calcular los residuales $\epsilon_i$ y su desviación mediana absoluta $s$. 

3. Caluclar los pesos $r_i$ para la observación $(x_i,y_i)$ como:

$$r_i = B\bigg(\frac{\epsilon_i}{6s}\bigg)$$

4. Reajustamos la curva loess con nuevos pesos dados por $r_iw_i(x)$ donde 
$w_i(x)$ son los pesos usuales.

5. Recaluclamos los residuales e iteramos hasta que la curva loess con nuevos
pesos dados por $r_iw_i(x)$ no cambie.

Lo *robusto* del algoritmo se debe a que reduce el peso dado a los puntos muy 
alejados de la curva de loess ajustada, que pueden tener mucha influencia en el
ajuste. El factor 6 para la desviación mediana absoluta fue seleccionado para 
el caso de residuales normales: si los residuales se distribuyen normal 
estándar, entonces $6s$ es aproximadamente igual a 4, y entonces el 95% de las
observaciones tienen peso de bicuadrado mayor a 0.56. Casi el 70% de las 
observaciones tienen bicuadrado mayor a 0.95. De manera que la aproximación de
mínimos cuadrados no ponderados es similar a la que usa la ponderación del 
bicuadrado. Cuando el bicuadrado es de mayor utilidad es cuando la distribución 
de los residuales tiene colas largas (platicúrticas) y con valores atípicos.

#### Ejemplo: múltiples atípicos y loess
Usaremos un ejemplo con datos de *The Identification of Multiple Outliers* de 
Laurie Davis y Ursula Gather. Los datos consisten en 2001 observaciones tomadas 
por un globo a una distancia de alrededor de 30 km sobre la superficie de la 
Tierra. Estos datos tienen muchos atípicos, para leer más teclea `?balloon` en 
la consola de R.

Veremos como suavizar estos datos y una posible manera de limpiarlos.

```{r, fig.width=8.6, fig.height = 4}
library(dplyr) # manipulación de datos
library(gridExtra) # ordenar salida de gráficas
library(ftnonpar) # este paquete incluye los datos que nos interesan

data(balloon)
balloon_df <- data_frame(x = 1:length(balloon), y = balloon)
head(balloon_df)

balloon_pts <- ggplot(balloon_df, aes(x = x, y = y)) +
  geom_point(alpha = 0.5, size = 1.2)
balloon_line <- ggplot(balloon_df, aes(x = x, y = y)) +
  geom_line(alpha = 0.5)

grid.arrange(balloon_pts, balloon_line, ncol = 2)
```

```{r, fig.width=10, fig.height = 3.6}
loess_1 <- ggplot(balloon_df, aes(x = x, y = y)) +
  geom_point(alpha = 0.5, size = 1) +
  geom_smooth(method = "loess", span = 1, degree = 1, size = 1.2)

loess_2 <- ggplot(balloon_df, aes(x = x, y = y)) +
  geom_point(alpha = 0.5, size = 1) +
  geom_smooth(method = "loess", span = 0.2, degree = 1, size = 1.2)

loess_3 <- ggplot(balloon_df, aes(x = x, y = y)) +
  geom_point(alpha = 0.5, size = 1) +
  geom_smooth(method = "loess", span = 0.02, degree = 1, size = 1.2)

grid.arrange(loess_1, loess_2, loess_3, ncol = 3)
```

Ningún suavizamiento da un ajuste satisfactorio (si viéramos la gráfica de 
dependencia de residuales). Por su parte el loess robuste se ve como sigue:


```{r, fig.width=10, fig.height = 3.6}
loess_robusto_1 <- ggplot(balloon_df, aes(x = x, y = y)) +
  geom_point(alpha = 0.5, size = 1) +
  geom_smooth(family = "symmetric", method = "loess", span = 1, degree = 1, 
    size = 1.2)

loess_robusto_2 <- ggplot(balloon_df, aes(x = x, y = y)) +
  geom_point(alpha = 0.5, size = 1) +
  geom_smooth(family = "symmetric", method = "loess", span = 0.2, degree = 1, 
    size = 1.2)

loess_robusto_3 <- ggplot(balloon_df, aes(x = x, y = y)) +
  geom_point(alpha = 0.5, size = 1) +
  geom_smooth(family = "symmetric", method = "loess", span = 0.02, degree = 1, 
    size = 1.2)

grid.arrange(loess_robusto_1, loess_robusto_2, loess_robusto_3, ncol = 3)
```

Ahora podemos marcar datos atípicos potenciales con una regla simple:

```{r, fig.width=8.6, fig.height = 4}
ajuste_loess_robusto <- loess(y ~ x, data = balloon_df, family = "symmetric", 
  span = 0.03, degree = 2)

balloon_df$residual <- ajuste_loess_robusto$residual

resid <- ggplot(balloon_df, aes(x, residual)) +
  geom_point(size = 1, alpha = 0.5)

balloon_df$mayor_10 <- ifelse(abs(balloon_df$residual) < 0.1, FALSE, TRUE)

balloon_resid <- ggplot(balloon_df, aes(x = x, y = y, color = mayor_10)) +
  geom_point(size = 1)

grid.arrange(resid, balloon_resid, ncol = 2)
```


### Residuales
El estudio de residuales puede hacerse de manera más detallada, observación 
por observación, especialmente cuando sospechamos que la variación alrededor 
del modelo que hemos propuesto se puede explicar con otros factores.

Como ejemplo veamos la relación entre consumo promedio diario de kilocalorías 
(kcal/persona/día) y proteína (gr/persona/día) en varios países, los datos 
corresponden a los años 2000-2002 y provienen de la
[FAO](http://www.fao.org/fileadmin/templates/ess/documents/food_security_statistics/FoodConsumptionNutrients_en.xls)

```{r, fig.width=3.6, fig.height=3.6}
library(readr)
dietas <- read_csv("datos/food_nutrients.csv")
set.seed(5339082)
dietas <- sample_n(dietas, 90)
ggplot(dietas, aes(x = energy, y = protein)) +
  geom_point(size = 1) +
  geom_smooth(method = "loess", family = "symmetric", span = 0.5)
```

Podemos agregar etiquetas para interpretar más facilmente.

```{r, fig.width=6, fig.height=5}
ggplot(dietas, aes(x = energy, y = protein, label = country)) +
  geom_point(size = 1, color = "red") +
  geom_smooth(method = "loess", family = "symmetric", span = 0.5, se = FALSE) + 
  geom_text(alpha = 0.6, size = 3, vjust = 1) + 
  xlim(c(1500, 4000))
```

La relación energía y proteína es clara, y es la que esperaríamos (países 
donde se consume más en promedio se consumen más proteínas en promedio). En 
este caso es más interesante observar los países que se apartan del patrón 
general, es decir, la observación en los residuales de los países. Por ejemplo, 
en Islandia tiene un consumo de proteína muy alto para su consumo de energía. 
Su posición se opone a la de Bélgica, donde su consumo de proteína es 
relativamente bajo para su consumo calórico total.

Es posible mejorar esta gráfica cuidando más la posición de las etiquetas 
(usando el paquete *maptools* que hace recocido simulado para para optimizar
la posición de las etiquetas).

```{r, fig.width=6, fig.height=5, message=FALSE}
library(maptools)

etiquetar <- function(df, x, y, etiq = "etiq", size = 3.5){
  df <- as.data.frame(df)
  plot(df[, x], df[, y])
  orden <- pointLabel(df[, x], df[, y], df[, etiq], doPlot = TRUE, 
    cex = 0.5 * size, xpd = TRUE)
  dev.off()
  df$a <- orden$x
  df$b <- orden$y
  df
}
set.seed(720528)
dietas_etiq <- etiquetar(dietas, "energy", "protein", etiq = "country", 
  size = 1)
```


```{r, fig.width=6, fig.height=5}
ggplot(dietas_etiq, aes(x = energy, y = protein)) +
  geom_point(size = 1, color = "red") +
  geom_smooth(method = "loess", family = "symmetric", span = 0.5, se = FALSE) + 
  geom_text(aes(x = a, y = b, label = country), alpha = 0.6, size = 2.8, 
    vjust = 1) + 
  xlim(c(1500, 4000))
```

Ahora podemos analizar los residuales, verificamos dependencia y dispersión
homogénea.

```{r, fig.width=7, fig.height=3.6}
ajuste_loess <- loess(protein ~ energy, dietas, family = "symmetric", span = 0.5)
dietas$residual <- ajuste_loess$residual
dietas$ajustado <- ajuste_loess$fitted

resid <- ggplot(dietas, aes(x = energy, y = residual)) +
  geom_point() +
  geom_smooth(se = FALSE)

resid_sqrt <- ggplot(dietas, aes(x = ajustado, y = sqrt(abs(residual)))) +
  geom_point() +
  geom_smooth(se = FALSE)
  
grid.arrange(resid, resid_sqrt, ncol = 2)
```

Finalmente , investigamos normalidad de los residuales:

```{r, fig.width=3.6, fig.height=3.6}
dietas_norm <- arrange(dietas, residual)
dietas_norm$valor_f <- (1:nrow(dietas) - 0.5) / nrow(dietas)
dietas_norm$q_norm <- qnorm(dietas_norm$valor_f)
ggplot(dietas_norm, aes(x = q_norm, y = residual)) +
  geom_point() +
  geom_smooth(method = "lm", se = FALSE)
```

Es razonable usar la distribución normal para describir estos datos, aún cuando 
los países que consumen mucha proteína relativa a su consumo calórico tienden
a alejarse un poco más de lo que sugeriría una distribución normal. Son 
Islandia, Kirgistán, Mongolia y Saychelles.

Nuestro resumen final es:

*El consumo mediano de kcal a lo largo de los países es de 2600 kcal y el 
consumo mediano de proteinas es de unos 70 gr.  
El consumo de proteinas está relacionaa con el consumo energético total mediante
la curva mostrada, que implica que aproximadamente aumenta 25gr de proteína 
cuando el consumo energético aumenta 500 kcal. Los países que menos consumen
se ubican alrededor de 2000 kcal y unos 50 gr de proteínas, mientras que los
que más consumen están alrededor de 3750 kcal y más de 110 gr de proteína. 
La variación de proteína sobre la curva es aproximadamente normal con 
desviación estándar de 9.4 gramos. Esto quiere decir que la mayoría del consumo
de proteina en los países (95%) esta a no más de 19 gr de la curva.*

<!--
### Transformación para enderezar relaciones
Cuando consideramos la relación entre dos variables cuantitativas, muchas 
veces es posible transformar las variables para obtener una relación más 
simple y fácil de describir.

#### Ejemplo: desemepeño de CPUs
Utilizamos una base de datos de desemepeño de CPUs incluída en el paquete 
*MASS*, nos concentramos en dos variables: cuanto tarda un ciclo del 
procesador en nanosegundos ($syct$) y un índice de desempeño ($estperf$).

```{r}
library(MASS)
ggplot(cpus, aes(x= syct, y = estperf)) +
  geom_point(size = 1)
```

-->
