---
title: "Datos bivariados"
author: "Felipe González"
output:
  html_document:
    css: ../estilos/cajas.css
    theme: spacelab
---

```{r setup, include = FALSE}
library(MASS)
library(dplyr)
library(tidyr)
library(gridExtra)
knitr::opts_chunk$set(comment=NA, fig.align="center")
#options(digits = 4)
source("../codigo/tema_ggplot.R")
```

### Transformación para enderezar relaciones
Cuando consideramos la relación entre dos variables cuantitativas, muchas 
veces es posible transformar las variables para obtener una relación más 
simple y fácil de describir.

#### Ejemplo: desemepeño de CPUs
Utilizamos una base de datos de desemepeño de CPUs incluída en el paquete 
*MASS*, nos concentramos en dos variables: cuanto tarda un ciclo del 
procesador en nanosegundos ($syct$) y un índice de desempeño ($estperf$).

```{r, fig.width=3.8, fig.height=3.5}
library(MASS)
ggplot(cpus, aes(x= syct, y = estperf)) +
  geom_point(size = 1.2) +
  geom_smooth(method = "loess", family = "symmetric", span = 0.4)
```

La relación entre estas dos variables es claramente inversa. Veamos los 
residuales para explorar si persiste una relación entre los residuales y la 
variable $syct$ y para ver si el supuesto de homogeneidad es razonable en estos 
datos.

```{r, fig.width=7.5, fig.height=3.5}
ajuste_loess_cpu <- loess(perf ~ syct, cpus, family = "symmetric", span = 0.2)
cpus$residual <- ajuste_loess_cpu$residual
cpus$ajustado <- ajuste_loess_cpu$fitted

residual_syct <- ggplot(cpus, aes(x = syct, y = residual)) +
  geom_point(size = 1.2) +
  geom_smooth(method = "loess", family = "symmetric", span = 1)
residual_ajuste <- ggplot(cpus, aes(x = ajustado, y = sqrt(abs(residual)))) +
  geom_point(size = 1.2) +
  geom_smooth(method = "loess", family = "symmetric", span = 1)

grid.arrange(residual_syct, residual_ajuste, ncol = 2)
```

Notamos que los residuales son considerablemente heterogéneos. Intentamos con 
una transformación: aplicamos logaritmo a la respuesta (perf).

```{r, fig.width=3.8, fig.height=3.5}
ggplot(cpus, aes(x= syct, y = log(estperf))) +
  geom_point(size = 1.2) +
  geom_smooth(method = "loess", family = "symmetric", span = 0.4)
```

Y repetimos el análisis de residuales.

```{r, fig.width=7.5, fig.height=3.5}
ajuste_loess_log_cpu <- loess(log(perf) ~ syct, cpus, family = "symmetric", 
  span = 0.2)
cpus$residual_log <- ajuste_loess_log_cpu$residual
cpus$ajustado_log <- ajuste_loess_log_cpu$fitted

residual_syct_log <- ggplot(cpus, aes(x = syct, y = residual_log)) +
  geom_point(size = 1.2)+
  geom_smooth(method = "loess", family = "symmetric", span = 1)
residual_ajuste_log <- ggplot(cpus, aes(x = ajustado_log, 
    y = sqrt(abs(residual_log)))) +
  geom_point(size = 1.2) +
  geom_smooth(method = "loess", family = "symmetric", span = 1)

grid.arrange(residual_syct_log, residual_ajuste_log, ncol = 2)
```

Notamos nuevamente que la relación entre *syct* y *perf* es inversa, quizá 
podemos transformar el factor *syct* en un intento de enderezar y simplificar
esta relación, con el fin de obtener un modelo más simple. Usamos el inverso de 
*cyst*. Observemos que ya corregimos en buena parte la heterogeneidad de los
residuales. Esta transformación, en cambio, tiene el propósito de enderezar la
relación entre $y$ y $x$.

```{r, fig.width=3.8, fig.height=3.5}
cpus$m_cycles_sec <- 1000 * (1 / cpus$syct) # millones de ciclos por segundo
ggplot(cpus, aes(x = m_cycles_sec, y = log(perf))) +
  geom_point(size = 1.2) +
  geom_smooth(method = "loess", family = "symmetric", degree = 1, span = 0.7)
```

Nótese que el inverso de *syct* es simplemente el número de ciclos por 
nanosegundo. Vemos también que la nueva relación es practicamente lineal.

<div class="caja">
Transformar un *factor* puede servir para enderezar o 
simplificar una relación bivariada.
</div>

En nuestro caso, tomando el inverso de nanosegundos por ciclo simplificamos la
dependencia desempeño con este factor. Podemos revisar homogeneidad de 
residuales (obtenemos una gráfica muy similar a la que obtuvimos antes de 
transformar el factor).

```{r, fig.width=7.5, fig.height=3.5}
ajuste_loess_trans <- loess(log(perf) ~ m_cycles_sec, cpus, family = "symmetric", 
  span = 0.2)
cpus$residual_trans <- ajuste_loess_trans$residual
cpus$ajustado_trans <- ajuste_loess_trans$fitted

residual_syct_trans <- ggplot(cpus, aes(x = m_cycles_sec, y = residual_trans)) +
  geom_point(size = 1.2) +
  geom_smooth(method = "loess", family = "symmetric", span = 1)
residual_ajuste_trans <- ggplot(cpus, aes(x = ajustado_trans, 
    y = sqrt(abs(residual_trans)))) +
  geom_point(size = 1.2) +
  geom_smooth(method = "loess", family = "symmetric", span = 1, degree = 1,
    se = FALSE)

grid.arrange(residual_syct_trans, residual_ajuste_trans, ncol = 2)
```

Observamos que la dispersión es más homogénea (aunque para los cpus de peor
desempeño la dispersión es un poco más baja), vemos también una consecuencia 
deseable: *la relación entre respuesta y factor puede ahora describirse 
razonablemente mediante una línea recta.*

## Series de tiempo
Podemos usar el suavizamiento loess para entender y describir el comportamiento
de series de tiempo, en las cuales intentamos entender la dependencia de una
serie de mediciones indexadas por el tiempo. Típicamente es necesario utilizar 
distintas *componentes* para describir exitosamente una serie de tiempo, y para
esto usamos distintos tipos de suavizamientos. Veremos que distintas
*componentes* varían en distintas escalas de tiempo (unas muy lentas, cono la
tendencia, otras más rapidamente, como variación quincenal, etc.).

En el siguiente ejemplo consideramos la ventas semanales de un producto a lo 
largo de 5 años. Veamos que existe una tendencia a largo plazo (crecimientos
anuales) y también que existen patrones de variación estacionales.

```{r, fig.width=5.5, fig.height = 3}
ventas <- read.csv("./datos/ventas_semanal.csv")
head(ventas)
ggplot(ventas, aes(x = period, y = sales.kg)) + geom_line(size = 0.3)
```

Intentaremos usar suavizamiento para capturar los distintos tipos de variación
que observamos en la serie. En primer lugar, si suavizamos poco (por ejemplo
$\aplha = 0.1$), vemos que capturamos en parte la tendencia y en parte la 
variación estacional.

```{r, fig.width=5.5, fig.height = 3}
ggplot(ventas, aes(x = period, y = log(sales.kg))) +
  geom_line(size = 0.3) +
  geom_smooth(method = "loess", span = 0.1, degree = 1, se = FALSE, size = 1, 
    color = "red")
```

Es mejor comenzar capturando la tendencia, y poco de la componente estacional:

```{r, fig.width=5.5, fig.height = 3}
ggplot(ventas, aes(x = period, y = log(sales.kg))) +
  geom_line(size = 0.3) +
  geom_smooth(method = "loess", span = 0.3, degree = 1, se = FALSE, size = 1, 
    color = "red")

ajuste.trend.1 <- loess(log(sales.kg) ~ period, ventas, span = 0.3, degree = 1)
ventas$trend.1 <- ajuste.trend.1$fitted
ventas$res.trend.1 <- ajuste.trend.1$residuals
```

Ahora calculamos los residuales de este ajuste e intentamos describirlos 
mediante un suavizamiento más fino. Verificamos que hemos estimado la mayor
parte de la tendencia, e intentamos capturar la variación estacional de los 
residuales.

```{r, fig.width=5.5, fig.height = 3}
ggplot(ventas, aes(x = period, y = res.trend.1)) +
  geom_line(size = 0.3) +
  geom_smooth(method = "loess", span = 0.15, degree = 1, se = FALSE, size = 1, 
    color = "red")

ajuste.est1.1 <- loess(res.trend.1 ~ period, ventas, span = 0.15, degree = 1)
ventas$est1.1 <- ajuste.est1.1$fitted
ventas$res.est1.1 <- ajuste.est1.1$residuals
```

Y graficamos los residuales obtenidos después de ajustar el componente 
estacional para estudiar la componente de mayor frecuencia.

```{r, fig.width=5.5, fig.height = 3}
ggplot(ventas, aes(x = period, y = res.est1.1)) +
  geom_line(size = 0.3) +
  geom_smooth(method = "loess", span = 0.06, degree = 1, se = FALSE, size = 1, 
    color = "red")

ajuste.est2.1 <- loess(res.est1.1 ~ period, ventas, span = 0.06, degree = 1)
ventas$est2.1 <- ajuste.est2.1$fitted
ventas$res.est2.1 <- ajuste.est2.1$residuals
```

Ahora que tenemos nuestra primera estimación de cada una de las componentes, 
podemos regresar a hacer una mejor estimación de la tendencia. La ventaja de 
volver es que ahora podemos suavizar más sin que en nuestra muestra compita
tanto la variación estacional. Por tanto podemos suavizar menos:

```{r, fig.width=5.5, fig.height = 3}
ventas$sales.sin.est.1 <- log(ventas$sales.kg) - ajuste.est1.1$fitted - 
  ajuste.est2.1$fitted

ggplot(ventas, aes(x = period, y = sales.sin.est.1)) +
  geom_line(size = 0.3) +
  geom_smooth(method = "loess", span = 0.08, degree = 1, se = FALSE, size = 1, 
    color = "red")

ajuste.trend.2 <- loess(sales.sin.est.1 ~ period, ventas, span = 0.08, degree = 1)
ventas$trend.2 <- ajuste.trend.2$fitted
ventas$res.trend.2 <- log(ventas$sales.kg) - ventas$trend.2
```

Y ahora nos concentramos en la componente anual.

```{r, fig.width=5.5, fig.height = 3}
ventas$sales.sin.est.2 <- log(ventas$sales.kg) - ajuste.trend.2$fitted -
  ajuste.est2.1$fitted
ggplot(ventas, aes(x = period, y = sales.sin.est.2)) +
  geom_line(size = 0.3) +
  geom_smooth(method = "loess", span = 0.2, degree = 2, se = FALSE, size = 1, 
    color = "red")

ajuste.est1.2 <- loess(sales.sin.est.2 ~ period, ventas, span = 0.15, degree = 1)
ventas$est1.2 <- ajuste.est1.2$fitted
ventas$res.est1.2 <- ajuste.est1.2$residuals
```

Finalmente volvemos a ajustar la componente de frecuencia más alta:

```{r, fig.width=5.5, fig.height = 3}
ventas$sales.sin.est.3 <- log(ventas$sales.kg) - ajuste.trend.2$fitted -
  ajuste.est1.2$fitted

ggplot(ventas, aes(x = period, y = sales.sin.est.3)) +
  geom_line(size = 0.3) +
  geom_smooth(method = "loess", span = 0.06, degree = 1, se = FALSE, size = 1, 
    color = "red")

ajuste.est2.2 <- loess(sales.sin.est.3 ~ period, ventas, span = 0.06, degree = 1)
ventas$est2.2 <- ajuste.est2.2$fitted
ventas$res.est2.2 <- ajuste.est2.2$residuals
```

Verificamos nuestra descomposición y visualizamos el ajuste:

```{r, fig.width = 5.5, fig.height = 7}
ventas$log.sales <- log(ventas$sales.kg)
ventas.2 <- dplyr::select(ventas, period, trend.2, est1.2, est2.2, res.est2.2, 
  log.sales)
max(abs(apply(ventas.2[, 2:4], 1, sum) - ventas.2$log.sales))

ventas.2.m <- gather(ventas.2, componente, valor, -period)

ventas.2.m.c <- ventas.2.m %>%
  group_by(componente) %>%
  mutate(
    valor.c = valor - mean(valor)
  )

ggplot(ventas.2.m.c, aes(x = period, y = valor.c)) +
  geom_vline(x = c(0, 52 - 1, 52 * 2 - 1, 52 * 3 - 1, 52 * 4 - 1), color = "gray") +
  geom_line(size = 0.3) +
  facet_wrap(~ componente, ncol = 1)
```

Y vemos que es razonable describir los residuales con una distribución normal 
(con desviación estándar alrededor de 8% sobre el valor ajustado):

```{r, fig.width=3.6, fig.height=3.6}
sd(ventas$res.est2.2)
ventas.ord <- arrange(ventas, res.est2.2)
ventas.ord$q.normal <- qnorm((1:nrow(ventas) - 0.5) / nrow(ventas))
ggplot(ventas.ord, aes(x = q.normal, y = res.est2.2)) +
  geom_point(size = 1.2) +
  geom_smooth(method = "lm")
```

Aún no estamos convencidos de que podemos hacer *pooling* de los residuales. 
Para checar esto, vemos la gráfica de dependencia de residuales.

```{r, fig.width=5.5, fig.height = 3}
ggplot(ventas, aes(x = period, y = res.est2.2)) + geom_line(size = 0.3) + 
  geom_point(size = 1.2)
```

¿Puedes notar alguna dependencia en los residuales?

```{r, fig.width=10, fig.height = 7}
library(nullabor)
ventas.res <- dplyr::select(ventas, period, res.est2.2)
ventas.null <- lineup(null_dist(var = 'res.est2.2', dist = 'normal', 
  params = list(mean = 0, sd = 0.08)), n = 10, ventas.res)

ggplot(ventas.null, aes(x = period, y = res.est2.2)) +
  facet_wrap(~ .sample, ncol = 2) + 
  geom_line(size = 0.3) +
  geom_vline(x = c(0, 52 - 1, 52 * 2 - 1, 52 * 3 - 1, 52 * 4 - 1), color = "gray") + 
  geom_point(size = 1.2) 
```

Hay dos cosas que nos falta explicar, en primer lugar, las caídas alrededor de
principios/finales de cada año (que son de hasta -0.2), y segundo que esta 
gráfica parece oscilar demasiado. La estructura que aún no hemos explicado se
debe a que las semanas que caen en quincena tienden a tener compras más 
grandes que las que están justo antes de quincena o fin de mes.

Por el momento detendremos el análisis aquí y explicamos un proceso iterativo
para proceder en nuestro análisis exploratorio:

<div class="caja">
**Iterando ajuste de loess.** Cuando queremos ajustar con tres componentes: 
  tendencia, estacionalidad y residuales, podemos seguir el siguiente proceso,

1. Ajustar la primera componente a los datos (tendencia).

2. Ajustar la segunda componente a los residuales del paso anterior 
(estacionalidad).

3. Restar de los datos originales la segunda componente ajustada 
(estacionalidad).

4. Ajustar a los residuales del paso anterior una nueva componente (tendencia).

5. Restar a los datos originales la componente ajustada en el paso anterior.

6. Ajustar a los residuales del paso anterior una nueva componente 
(estacionalidad).

7. Checar ajuste y si es necesario iterar de 3 a 6 con las nuevas componentes.
</div>

La idea es que cada componente compite para explicar los datos (cada una gana
más al bajar el parámetro $\alpha$). El conflicto es que si suavizamos mucho
cada componente (por ejemplo la tendencia), entonces parte de la variación 
que debería ir en ella queda en los residuales, y se intenta ajustar 
posteriormente por una componente distinta (estacionalidad). Sin embargo, si 
suavizamos poco, entonces parte de la variación de la segunda componente es
explicada por el ajuste de la primera. Entonces, la solución es ir poco a poco
adjudicando variación a cada componente. En nuestro ejemplo de arriba, podemos
comenzar suavizando de menos el primer ajsute de la tendencia, luego ajustar
estacionalidad, restar a los datos originales esta estacionalidad, y ajustar a
estos datos una componente más suave de tandencia. Es posible suavizar más la
tendencia justamente porque ya hemos eliminado una buena parte de la
estacionalidad.

Ahora, si vemos como se comportan los residuales según el día donde comienza la
semana, vemos el patrón que explicamos antes:

```{r, fig.width = 4, fig.height=3.8}
dat.tot <- read.csv(file = "./datos/cereal_tot.csv")
head(dat.tot)
ventas.day <- inner_join(ventas, dplyr::select(dat.tot, period, day))

ggplot(ventas.day, aes(x = day, y = res.est2.2)) +
  geom_point() +
  ylab("residual") +
  geom_smooth(method = "loess", span = 0.06, degree = 1, se = FALSE, size = 1, 
    color = "red")
```

Podemos hacer un ajuste loess con estos residuales:

```{r, fig.width=5.5, fig.height = 3}
ajuste.quincenas <- loess(res.est2.2 ~ day, data = ventas.day)
ventas$quincena <- ajuste.quincenas$fitted
ventas$res.final <- ajuste.quincenas$residuals
sd(ventas$quincena)
sd(ventas$res.final)

ggplot(ventas, aes(x = period, y = res.final)) +
  geom_line(size = 0.3) +
  geom_point(size = 1.2)
```

```{r, fig.width = 5.5, fig.height = 7}
ventas.2 <- dplyr::select(ventas, period, trend.2, est1.2, est2.2, quincena, 
  res.final, log.sales)
max(abs(apply(ventas.2[, 2:4], 1, sum) - ventas.2$log.sales))

ventas.2.m <- gather(ventas.2, componente, valor, -period)

ventas.2.m.c <- ventas.2.m %>%
  group_by(componente) %>%
  mutate(
    valor.c = valor - mean(valor)
  )

ggplot(ventas.2.m.c, aes(x = period, y = valor.c)) +
  geom_vline(x = c(0, 52 - 1, 52 * 2 - 1, 52 * 3 - 1, 52 * 4 - 1), color = "gray") +
  geom_line(size = 0.3) +
  facet_wrap(~ componente, ncol = 1)
```

